【裁判字號】    98,上訴,2076
【裁判日期】    981020
【裁判案由】    違反毒品危害防制條例
【裁判全文】
臺灣高等法院臺中分院刑事判決        98年度上訴字第2076號
上  訴  人
即  被  告  乙○○
選任辯護人  楊雯齡  律師
上列上訴人因違反毒品危害防制條例案件，不服臺灣彰化地方法
院98年度訴字第636號中華民國98年6月30日第一審判決（起訴案
號：臺灣彰化地方法院檢察署98年度偵字第1917號），提起上訴
，本院判決如下：
    主    文
原判決撤銷。
乙○○所犯如附表所示之罪，均累犯，各處如附表所示之刑。主
刑部分應執行有期徒刑拾貳年。
    犯罪事實
一、乙○○素行不佳，前曾因施用第一、二級毒品案件，經臺灣
    彰化地方法院於民國（下同）92年12月24日，以92年度訴字
    第1399號分別判處有期徒刑8月、5月，應執行有期徒刑1年
    確定，於94年5月17日縮刑期滿執行完畢。詎乙○○猶不知
    悔改，復明知海洛因係毒品危害防制條例所列管之第一級毒
    品，未經許可，不得擅自持有、販賣，竟基於販賣第一級毒
    品海洛因以營利之犯意，利用其所有之三星牌行動電話1支
    ，插用他人申設之0000000000號門號卡，供欲購毒者撥打聯
    繫販毒事宜，於如附表所示之時間、地點，以如附表所示之
    價格，分別販賣第一級毒品海洛因1包予如附表所示之人（
    各次販賣毒品之時點，業經公訴人於原審更正如附表所示）
    。嗣於98年2月19日晚上9時32分許，為警持臺灣彰化地方法
    院核發之搜索票及臺灣彰化地方法院檢察署檢察官簽發之拘
    票，在彰化縣花壇鄉○○村○○路15號前查獲，並扣得其所
    有搭配上開行動電話門號之三星牌行動電話1支，始查悉上
    情。
二、案經彰化縣警察局彰化分局報請臺灣彰化地方法院檢察署檢
    察官偵查起訴。
    理    由
一、上開犯罪事實，業據上訴人即被告（下稱被告）乙○○於檢
    察官偵查、原審審理及本院審理時分別供認不諱（見偵查卷
    第55頁至第56頁、原審卷第26頁至第27頁、第39頁反面至第
    40頁、及本院卷第37頁反面至第38頁），核與證人陳長虹、
    李火成等2人於警詢及檢察官偵查中證述之情節均相符（見
    他案卷第12頁至第18頁至第22頁、第28頁至第30頁），並有
    被告所使用之0000000000號行動電話與證人陳長虹、李火成
    所分別使用之0000000000號、0000000000號行動電話通話之
    通訊監察譯文各1份及經證人陳長虹、李火成分別指認之被
    告照片1張等附卷可稽（見他案卷第15頁、第17頁、第23頁
    、第25頁），此外復有扣案之上開三星牌行動電話1支可稽
    ，足見被告之上開自白與事實相符，堪足採信。又按販賣海
    洛因係政府嚴予查緝之違法行為，且海洛因可任意分裝或增
    減其分量，而每次買賣之價量，亦隨時隨雙方關係之深淺、
    當時之資力、需求程度及對行情之認知等因素，機動的調整
    ，因之販賣之利得，除經坦承犯行，或帳冊價量均記載明確
    外，委難察得實情，是縱未確切查得販賣賺取之實際差價，
    但除別有事證，足認係按同一價格轉讓，確未牟利之情形外
    ，尚難執此認非法販賣之事證有所不足，致知過坦承者難辭
    重典，飾詞否認者反得逞僥倖，而失情理之平；況海洛因之
    價格不低，取得不易，凡為販賣之不法勾當者，苟無利可圖
    ，應無甘冒被查緝法辦重刑之危險，平白無端義務為該買賣
    之工作，是其販入之價格必較售出之價格低廉，而有從中賺
    取買賣差價牟利之意圖及事實，應屬符合論理法則且不違背
    社會通常經驗之合理判斷。查被告與證人陳長虹、李火成等
    2人並非至親或錢財共通關係，若無藉此牟利之情，自無費
    心自甘承受重典，而涉犯販賣第一級毒品海洛因之必要，益
    見被告主觀上應具有營利之意圖甚明。是罪證明確，被告之
    犯行堪以認定。
二、證據能力方面：
  (一)按被告以外之人於審判外之陳述，雖不符刑事訴訟法第159
    條之1至第159條之4之規定，而經當事人於審判程序同意作
    為證據，法院審酌該言詞陳述或書面陳述作成時之情況，認
    為適當者，亦得為證據。當事人、代理人或辯護人於法院調
    查證據時，知有第159條第1項不得為證據之情形，而未於言
    詞辯論終結前聲明異議者，視為有前項之同意，刑事訴訟法
    第159條之5第1項、第2項定有明文。立法意旨在於傳聞證據
    未經當事人之反對詰問予以核實，原則上先予排除，惟若當
    事人已放棄詰問或未聲明異議，基於證據資料愈豐富，愈有
    助於真實發現之理念，且強化言詞辯論主義，法院自可承認
    該傳聞證據例外擁有證據能力。查本件被告及其選任辯護人
    對於證人陳長虹、李火成上開於審判外陳述及其他非供述證
    據之證據能力，均未於言詞辯論終結前聲明異議，依刑事訴
    訟法第159條之5第2項之規定，視為同意作為證據，且本院
    審酌上開證人均係於案發後不久所為之陳述，記憶猶新，又
    非在非自由意志之情況下所為之陳述，所陳自較符事實；至
    其他非供述證據則係公務員職務上製作之紀錄文書、證明文
    書，與其責任、信譽攸關，若有錯誤、虛偽，該公務員可能
    因此擔負刑事及行政責任，且該等文書經常處於可能受公開
    檢查之狀態，其正確性及真實之保障極高，核無顯有不可信
    之情況，是本院認該言詞及書面陳述適當，依刑事訴訟法第
    159條之5第1項之規定，自得為證據。
  (二)次按刑事訴訟法第165條之1第2項規定：「錄音可為證據者
    ，審判長應以適當之設備，顯示聲音，使當事人、代理人、
    辯護人或輔佐人辨認或告以要旨」，乃就新型態證據之開示
    、調查方法而為之規定；所謂「以適當之設備，顯示」，通
    常以勘驗為之，重在辨別錄音聲音之同一性，兼及錄音內容
    之真實性。偵查犯罪機關依法定程序監聽之錄音，應認該監
    聽所得之錄音帶，始屬調查犯罪所得之證據，但依據監聽錄
    音結果予以翻譯而製作之通訊監察譯文，乃該監聽錄音內容
    之顯示，此為學理上所稱之派生證據，屬於文書證據之一種
    。此於被告或訴訟關係人對其譯文之真實性發生爭執或有所
    懷疑時，法院固應依刑事訴訟法第165條之1第2項規定勘驗
    該監聽之錄音帶踐行調查證據之程序，以確認該錄音聲音是
    否為本人及其內容與通訊監察譯文之記載是否相符；然如被
    告或訴訟關係人對其監聽錄音之譯文真實性並不爭執，顯無
    辨認其錄音聲音之調查必要性。是法院於審判期日就此如已
    踐行提示通訊監察譯文供當事人辨認或告以要旨，使其表示
    意見等程序並為辯論者，其所為之調查證據程序即無不合（
    最高法院96年度台上字第1869號判決參照）。查本件被告所
    使用門號0000000000行動電話之監聽錄音，係經原審法院98
    年聲監字第000010號核准在案，有詳載聲監案號、案由、監
    察電話及對象之通訊監察書（見偵查卷第83頁至第84頁）。
    且被告所涉犯之販賣第一級毒品罪，係最輕本刑為無期徒刑
    之罪，而該犯罪類型之犯罪過程多係透過電話通聯或網路聯
    繫，並以代號、暗碼等隱晦方式暗中進行，其犯罪結果係將
    大量毒品流入市面，戕害不特定國人之身心健康甚鉅，自屬
    危害社會秩序情節重大，而有相當理由可信犯罪嫌疑人之通
    訊內容要與涉案情節有關，且難以其他方法蒐集或調查證據
    ，其監聽過程中，尚查無任何不法或不當侵害人權保障之情
    事，自屬符合通訊保障及監察法第5條第1項第1款、第2項之
    規定，核係依法所為之監聽，並無不法取證或違背法定程序
    之情事。另本案被告及其選任辯護人均未聲請勘驗播聽任何
    段落之監聽錄音帶，且審判長於審判期日調查證據，於提示
    通訊監察譯文供當事人辨認及告以要旨等程序，被告及其等
    之選任辯護人均表示無意見，有本院審判筆錄可稽，是被告
    及其選任辯護人對於卷附監聽譯文內容之真正既不爭執，司
    法警察所為之監聽錄音搜證程序亦查無不法，並經合議庭於
    審理期日踐行書證之法定調查證據程序，自亦具有證據能力
    。
三、又被告行為後，毒品危害防制條例第4條第1項之販賣第一級
    毒品罪，業經總統於98年5月20日公布修正，並自同年5月22
    日起生效（司法院98年6月29日院台廳刑一字第0980014643
    號函參照）。修正後之毒品危害防制條例第4條第1項規定「
    製造、運輸、販賣第一級毒品者，處死刑或無期徒刑；處無
    期徒刑者，得併科新臺幣2千萬元以下罰金。」，而修正前
    同條例第4條第1項係規定「製造、運輸、販賣第一級毒品者
    ，處死刑或無期徒刑；處無期徒刑者，得併科新臺幣1千萬
    元以下罰金。」，經比較新舊法律後，關於該罪主刑部分，
    修正後之規定雖非較有利於被告，但修正後毒品危害防制條
    例第17條第2項增訂「犯第4條至第8條之罪於偵查及審判中
    均自白者，減輕其刑」，而修正前之毒品危害防制條例則無
    此項規定，是經綜合比較整個修正結果，應以修正後之規定
    ，對被告較為有利，依刑法第2條第1項但書之規定，自應適
    用修正後之毒品危害防制條例第4條第一項、第17條第2項之
    規定論處，合先說明。
四、核被告所為，均係犯修正後毒品危害防制條例第4條第1項之
    販賣第一級毒品罪。其為販賣第一級毒品海洛因而持有第一
    級毒品海洛因之行為，已分別為各該販賣第一級毒品之高度
    行為所吸收，均不另論罪。又被告素行不佳，前曾因施用第
    一、二級毒品案件，經臺灣彰化地方法院於92年12月24日，
    以92年度訴字第1399號分別判處有期徒刑8月、5月，應執行
    有期徒刑1年確定，於94年5月17日縮刑期滿執行完畢，有臺
    灣高等法院被告前案紀錄表附卷可稽，其於上開有期徒刑執
    行完畢後，5年內故意再犯本案有期徒刑以上之各罪，均為
    累犯，除法定刑為死刑、無期徒刑部分，依刑法第64條第1
    項、第65條第1項之規定不得加重外，其餘部分應依刑法第
    47條第1項之規定加重其刑。另販賣第一級毒品罪，其法定
    刑為死刑或無期徒刑，故是否應依刑法第59條酌量減輕其刑
    ，即應斟酌被告是否應與社會完全隔離為依據。經查，本件
    被告有多次施用毒品之前科（見卷附臺灣高等法院被告前案
    紀錄表），其身染施用毒品之惡習，進而為本件販賣毒品之
    行為，究其原因當係肇於被告本身無法戒絕毒品，亦不知尋
    覓適當之機構協助導正；且其販賣毒品之次數雖不少，惟各
    次所得僅為500元或1,000元，不若一般大盤動輒數十萬元或
    數百萬元，顯見被告販賣之情節尚屬輕微；另被告也僅止於
    販賣毒品，而非以毒品為工具，藉以誘使、控制他人，以遂
    行進一步之犯罪行為，故其販賣之惡性，尚不至於應與社會
    完全隔離，相對於長期、大量販賣毒品，甚至以毒品為工具
    控制、誘使他人犯罪之大毒梟而言，被告對社會治安及國民
    健康之危害較小，倘亦處以死刑或無期徒刑，不免過苛，且
    無從與大毒梟之惡行有所區隔，是被告之犯罪情狀在客觀上
    足以引起一般人之同情，尚堪憫恕，本院認如處以法定最低
    度之刑，猶嫌過重，爰各依刑法第59條之規定酌量減輕其刑
    。至被告於偵查中及於原審、本院審判中均自白犯罪，有上
    開筆錄足按，應依修正後毒品危害防制條例第17條第2項之
    規定予以減輕其刑，且先加後遞減之。又被告所犯上開各罪
    ，犯意各別、行為互異，應分論併罰。原審予以論罪科刑，
    固非無見，惟查(一)被告行為後，毒品危害防制條例第4條第1
    項之販賣第一級毒品罪，業經總統於98年5月20日公布修正
    ，並自同年5月22日起生效，業如前述，原判決未予以新舊
    法律比較適用，已有未合。(二)被告於偵查中及審判中均自白
    犯罪，原判決未依修正後毒品危害防制條例第17條第2項之
    規定予以減輕其刑，亦有可議。被告上訴意旨以其於偵查中
    及審判中均自白犯罪，原判決未依修正後毒品危害防制條例
    第17條第2項之規定予以減輕其刑，顯有不當云云為由，執
    以指摘原判決不當，非無理由，應由本院將原判決予以撤銷
    改判。爰審酌被告素行不佳，前曾有犯罪前科（業如前述）
    及其犯罪之動機、目的、手段、智識程度、生活狀況，其未
    思以正當勞力獲取報酬，明知海洛因戕害他人身心健康，竟
    因貪圖不法利益，而販賣海洛因牟利，危害國民身體健康非
    輕，惟每次販賣數量尚微，所得有限，暨其犯後始終坦承犯
    罪、態度尚佳等一切情狀，分別量處如附表所示之刑，並定
    其應執行之刑，以示懲儆。又依毒品危害防制條例第19條第
    1 項規定，犯該條例第4條至第9條、第12條、第13條或第14
    條第1項、第2項之罪者，其供犯罪所用或因犯罪所得之財物
    ，均沒收之，如全部或一部不能沒收時，追徵其價額或以其
    財產抵償之。本規定所稱「追徵其價額」者，必限於所沒收
    之物為金錢以外之其他財物而無法沒收時，始應追徵其價額
    ，使其繳納與原物相當之價額。如所得財物為金錢而無法沒
    收時，應以其財產抵償之，而不發生追徵價額之問題（最高
    法院93年度台上第2743號刑事判決參照）。查被告販賣第一
    級毒品海洛因予陳長虹、李火成分別獲取之金錢，雖均未經
    扣案，然既為被告因犯罪所得之財物，仍皆應依毒品危害防
    制條例第19條第1項之規定宣告沒收，如全部或一部不能沒
    收時，以其財產抵償之。又毒品危害防制條例第19條第1項
    規定，犯第4條之罪者，其供犯罪所用或因犯罪所得之財物
    ，均沒收之，如全部或一部不能沒收時，追徵其價額或以其
    財產抵償之。但該條項並無如同條例第18條第1項所定「不
    問屬於犯人與否，沒收之」之明文，自屬相對沒收主義之立
    法。是其應沒收之物，應以屬被告所有者為限（最高法院92
    年度臺上字第5227號、95年度臺上字第305號判決參照），
    本件扣案之上開三星牌行動電話1支，為被告所有供本件犯
    罪所用之物，業據被告於原審陳明無訛（見原審卷第39頁）
    ，亦應依上開規定宣告沒收；至上開行動電話所搭配之0000
    000000號門號卡，雖係供被告販賣第一級毒品犯罪所用之物
    ，惟其門號申設人為案外人劉仕欣，有查詢單1紙在卷可佐
    （見原審卷第47頁），而因行動電話之服務須以門號卡為介
    面，故行動電話業者於出租行動電話門號予消費者使用時，
    即同時附帶提供門號卡給消費者做為門號使用之介面，故於
    該公司接受消費者申辦門號並將該門號開通上線時，該公司
    即將門號卡所有權移轉予消費者，此有司法院97年5月6日院
    臺廳刑一字第0970009760號函暨所附之各該電信公司函及申
    請書、服務契約書等可參，是該行動電話門號之申設人既非
    被告，則該門號卡即非屬被告所有之物，自不得予以宣告沒
    收，附此敘明。
五、據上論結，應依刑事訴訟法第369條第1項前段、第364條、
    第299條第1項前段、修正後毒品危害防制條例第4條第1項、
    第17條第2項、第19條第1項、刑法第11條前段、第2條第1項
    但書、第47條第1項、第59條、第51條第5款，判決如主文。
本案經檢察官甲○○到庭執行職務。
中    華    民    國    98    年    10    月    20    日
            刑事第八庭  審判長法  官  羅  得  村
                              法  官  簡  源  希
                              法  官  劉  榮  服
以上正本證明與原本無異。
如不服本判決應於收受送達後十日內向本院提出上訴書狀，其未
敘述上訴理由者，並得於提起上訴後十日內向本院補提理由書（
均須按他造當事人之人數附繕本）「切勿逕送上級法院」。
                              書記官  江  玉  萍
中    華    民    國    98    年    10    月    20    日
修正後毒品危害防制條例第4條第1項：
製造、運輸、販賣第一級毒品者，處死刑或無期徒刑；處無期徒
刑者，得併科新臺幣2千萬元以下罰金。
附表：
┌─┬────┬────┬────┬────┬─────────────┐
│編│購毒者及│交易時間│交易地點│交易金額│ 主文                     │
│號│聯繫方式│        │        │        │                          │
├─┼────┼────┼────┼────┼─────────────┤
│一│陳長虹以│98年1 月│彰化縣花│1000元  │乙○○販賣第一級毒品，累犯│
│  │所持用門│初某日  │壇鄉中庄│        │，處有期徒刑拾壹年貳月。扣│
│  │號098825│        │村內厝街│        │案之三星牌行動電話壹支沒收│
│  │0255之行│        │139 號童│        │，未扣案之販賣第一級毒品所│
│  │動電話撥│        │立志住處│        │得新臺幣壹仟元沒收，如全部│
│  │打乙○○│        │門口前  │        │或一部不能沒收時，以其財產│
│  │所持用門│        │        │        │抵償之。                  │
├─┤號093814├────┤        ├────┼─────────────┤
│二│7528號之│98年2 月│        │1000元  │乙○○販賣第一級毒品，累犯│
│  │行動電話│初某日  │        │        │，處有期徒刑拾壹年貳月。扣│
│  │        │        │        │        │案之三星牌行動電話壹支沒收│
│  │        │        │        │        │，未扣案之販賣第一級毒品所│
│  │        │        │        │        │得新臺幣壹仟元沒收，如全部│
│  │        │        │        │        │或一部不能沒收時，以其財產│
│  │        │        │        │        │抵償之。                  │
├─┤        ├────┤        ├────┼─────────────┤
│三│        │98年2 月│        │1000元  │乙○○販賣第一級毒品，累犯│
│  │        │10日    │        │        │，處有期徒刑拾壹年貳月。扣│
│  │        │        │        │        │案之三星牌行動電話壹支沒收│
│  │        │        │        │        │，未扣案之販賣第一級毒品所│
│  │        │        │        │        │得新臺幣壹仟元沒收，如全部│
│  │        │        │        │        │或一部不能沒收時，以其財產│
│  │        │        │        │        │抵償之。                  │
├─┼────┼────┼────┼────┼─────────────┤
│四│李火成以│97年10月│彰化縣花│500元   │乙○○販賣第一級毒品，累犯│
│  │所持用門│間某日  │壇鄉中庄│        │，處有期徒刑拾壹年貳月。扣│
│  │號091818│        │村內厝街│        │案之三星牌行動電話壹支沒收│
│  │3340之行│        │139 號童│        │，未扣案之販賣第一級毒品所│
│  │動電話撥│        │立志住處│        │得新臺幣伍佰元沒收，如全部│
│  │打乙○○│        │附近之華│        │或一部不能沒收時，以其財產│
│  │所持用門│        │南國小旁│        │抵償之。                  │
├─┤號093814├────┤        ├────┼─────────────┤
│五│7528號之│98年1 月│        │500元   │乙○○販賣第一級毒品，累犯│
│  │行動電話│13日    │        │        │，處有期徒刑拾壹年貳月。扣│
│  │        │        │        │        │案之三星牌行動電話壹支沒收│
│  │        │        │        │        │，未扣案之販賣第一級毒品所│
│  │        │        │        │        │得新臺幣伍佰元沒收，如全部│
│  │        │        │        │        │或一部不能沒收時，以其財產│
│  │        │        │        │        │抵償之。                  │
├─┤        ├────┤        ├────┼─────────────┤
│六│        │98年1 月│        │ 500元  │乙○○販賣第一級毒品，累犯│
│  │        │20日    │        │        │，處有期徒刑拾壹年貳月。扣│
│  │        │        │        │        │案之三星牌行動電話壹支沒收│
│  │        │        │        │        │，未扣案之販賣第一級毒品所│
│  │        │        │        │        │得新臺幣伍佰元沒收，如全部│
│  │        │        │        │        │或一部不能沒收時，以其財產│
│  │        │        │        │        │抵償之。                  │
└─┴────┴────┴────┴────┴─────────────┘


司法院資訊處製作；財團法人民間司法改革基金會備份。
